【裁判字號】    98,易,2636
【裁判日期】    980925
【裁判案由】    詐欺
【裁判全文】
臺灣臺中地方法院刑事判決            98年度易字第2636號
公  訴  人  臺灣臺中地方法院檢察署檢察官
被      告  乙○○
上列被告因詐欺案件，經檢察官提起公訴（九十八年度偵字第九
二七二、一四三０七號），本院判決如下：
    主  文
乙○○幫助意圖為自己不法之所有，以詐術使人將本人之物交付
，處有期徒刑肆月，如易科罰金，以新臺幣壹仟元折算壹日。
    犯罪事實
一、乙○○明知金融帳戶之存摺、提款卡等物係供自己使用之重
    要理財工具，關係個人財產、信用之表徵，且可預見存摺、
    提款卡及密碼如任意交予他人使用，極易被利用為與財產有
    關之犯罪工具，竟猶不顧他人可能遭受財產損害之危險，而
    基於縱若金融帳戶被利用作為詐欺取財，並不違背其本意之
    不確定幫助故意，於不詳時間、地點，將其向華南商業銀行
    西豐原分行所申設開立之金融帳戶（帳號00000000
    0000號）存摺、金融卡（含提款密碼）交付予已成年姓
    名、年籍均不詳之詐欺集團成員使用，以此方式幫助該詐欺
    集團向不特定人詐騙財物。該詐欺集團成年成員取得上開帳
    戶後，即共同基於意圖為自己不法所有之犯意聯絡，分別於
    ：(一)九十八年一月五日二十一時五十四分許、同日二十三時
    十九分許，先後由該集團內不詳姓名年籍之成年人佯裝係雅
    虎拍賣網站人員而撥打電話予戊○○、丙○○，向戊○○、
    丙○○詐稱：因扣款程序錯誤，須依指示至自動櫃員機前操
    作云云，致使戊○○、丙○○均信以為真而陷於錯誤，遂依
    指示各於同日二十三時八分、同日二十三時十九分許，至自
    動櫃員機轉出新臺幣（下同）一萬四千七百九十九元、一萬
    五千一百二十三元至乙○○上開帳戶內，隨即被提領現金得
    逞；(二)同日二十二時許，以網路交友之手法，向甲○○偽稱
    ：為確保雙方見面之安全，須先匯款至指定帳戶云云，導致
    甲○○陷於錯誤，亦依指示至自動櫃員機前，先後五次轉出
    共六萬三千元入乙○○上開帳戶內。迨戊○○、丙○○、甲○○發覺受騙並報警處理，經警依上開帳戶資料，循線查悉
    上情。
二、案經臺中縣警察局豐原分局報告，暨臺北縣政府警察局汐止
    分局報告臺灣士林地方法院檢察署呈請臺灣高等法院檢察署
    令轉臺灣臺中地方法院檢察署檢察官偵查起訴。
    理    由
一、證據能力部分：
    本案下列引用之供述及非供述證據，經本院依法踐行調查證
    據程序，公訴人及被告乙○○均不爭執各該證據之證據能力
    ，且亦查無依法應排除其證據能力之情形，是後述所引用證
    據之證據能力皆無疑義，合先敘明。
二、認定犯罪事實所憑之證據及理由：
    訊據被告乙○○固坦承上開華南商業銀行西豐原分行帳戶為
    其所有，惟矢口否認有將上開帳戶出賣或交付予詐欺集團成
    員使用，亦無任何幫助詐欺之犯行，辯稱：其把華南銀行帳
    戶存簿、金融卡及密碼單放在家中，同置一處，不知何故就
    遺失了，是收到警察通知時，才知道該存簿、金融卡及密碼
    單同時遺失云云。經查：
(一)被告於九十六年七月二十五日開立上揭華南商業銀行西豐原
    分行帳戶，且迄九十八年一月三日止，未曾使用該帳戶乙節
    ，為被告所自承，並有華南商業銀行西豐原分行之開戶原始
    資料、存款往來明細表等在卷足稽；嗣於九十八年一月五日
    ，有真實姓名年籍不詳之成年人先後向證人即被害人戊○○
    、丙○○、甲○○進行詐騙，致伊等均陷於錯誤，分別於同
    日至自動櫃員機依指示操作，各轉出一萬四千七百九十九元
    、一萬五千一百二十三、六萬三千元至被告上開帳戶內，旋
    遭提領之事實，業據證人戊○○、丙○○、甲○○於警詢證
    述明確，復有卷附郵政自動櫃員機交易明細表、第一銀行轉
    帳交易明細表、華南商業銀行存款往來明細表可憑，足見被
    告上開華南商業銀行西豐原分行帳戶確實由詐欺集團使用作
    為詐騙金錢之帳戶無訛。
(二)被告雖以帳戶遺失云云置辯。然存摺、提款卡及密碼，實為
    現代人日常生活不可或缺並供自己使用之重要理財工具，一
    旦遺失，除將造成個人財物之損失外，甚且可能淪為他人犯
    罪之用，不但損及自己個人信用，更有因此背負刑責之可能
    ，是以，一般人皆知曉應將上開物品妥為保管，以避免遺失
    或遭竊之風險。再者，金融帳戶之存摺、提款卡遺失者，若
    至金融機構辦理掛失止付，詐欺集團將無法提領詐得金額，
    且詐欺集團若未得原帳戶所有人同意而加以使用，則費盡心
    思所詐得金額亦有可能遭原帳戶所有人以掛失補發方式提領
    一空，而詐騙所得之金額動輒上萬元，遠較購買或承租帳戶
    使用之微薄款項為鉅，衡情詐欺集團均不致以遺失或竊得之
    帳戶作為詐騙被害人之出入往來帳戶，而甘冒可能遭原帳戶
    所有人凍結帳戶補辦存摺資料領款，致無法提領之風險，因
    此，本案被告上開華南商業銀行西豐原分行存摺、金融卡（
    含提款密碼）等物，若係遺失或遭竊而落入詐欺集團成員之
    手，詐欺集團為避免上述風險，豈會貿然使用？又觀諸卷附
    被告上開帳戶之存款往來明細表可知，自證人戊○○、丙○○、甲○○被騙匯款之前一日即九十八年一月四日起，該帳
    戶即開始經人多次轉入款項，旋被提領至僅剩餘額四十元，
    迨證人戊○○、丙○○、甲○○於九十八年一月五日分別匯
    入一萬四千七百九十九元、一萬五千一百二十三元、六萬三
    千元後，亦隨即遭人領款，而被告陳稱其自始並未使用過該
    帳戶，顯見該詐欺集團於取得被告上揭華南商業銀行西豐原
    分行帳戶提款卡及密碼後，立即進行詐騙行為，而上揭被告
    之帳戶提款卡及密碼，若非經被告同意交付，該詐欺集團如
    何安心使用並得以密碼提領帳戶款項？是被告失竊之說，自
    難採信。再佐以證人戊○○、丙○○、甲○○證詞及卷附匯
    款資料與交易明細，證人戊○○、丙○○、甲○○確實依詐
    欺集團要求匯款至被告上開帳戶，從而，被告所辯，實與常
    情不符，委不足採。
(三)按刑法上之故意，分直接故意（確定故意）與間接故意（不
    確定故意），「行為人對於構成犯罪之事實，明知並有意使
    其發生者」為直接故意；又「行為人對於構成犯罪之事實，
    預見其發生而其發生並不違背其本意者」為間接故意，刑法
    第十三條第一、二項分別定有明文；而參以郵政儲金或銀行
    帳戶可供款項之存匯、提領，一般人均可輕易申請開設，並
    無任何資格條件限制，苟有使用金融存款帳戶之正當用途，
    自以使用本人或可信賴親友申請之帳戶，最為便利安全，始
    可避免帳戶名義人反悔或心存歹念，利用通知掛失止付、變
    更存戶印鑑圖章或換摺之方式，將帳戶內之款項領走一空，
    反致使用帳戶人蒙受損失，苟非為犯罪等不法目的或掩飾自
    己真實身分，並藉以逃避查緝，依常情並無捨棄自己申設帳
    戶而迂迴以花費金錢或其他方法向無相當信賴關係之陌生人
    取得帳戶使用之理，且近年來以不實電話內容而詐欺取財之
    犯罪類型層出不窮，該等犯罪，多數均係利用他人帳戶作為
    詐欺所得財物之出入帳戶，業經媒體廣為披載，是依一般人
    通常之知識、智能及經驗，均已深知向陌生人購買、承租或
    其他方法取得帳戶之人，多係欲藉該帳戶取得不法犯罪所得
    ，且隱匿實際身分，以逃避司法單位之追查。被告係有一定
    智識之成年人，對此應知之甚詳，自難諉稱不知，故被告對
    於交付上開華南商業銀行西豐原分行帳戶之存摺、金融卡、
    密碼予詐欺集團成員，導致該帳戶將可能被用來作為詐欺取
    財等非法用途之工具一節，應有所預見，且不違背其本意。
    是以，被告猶提供所有之上開帳戶予姓名年籍不詳之詐欺集
    團成年成員使用，足認被告主觀上容任該詐欺集團將上開帳
    戶作為詐欺取財之匯款指定帳戶使用，準此，被告顯有幫助
    詐欺取財之不確定故意存在，堪以認定。
(四)次按刑法上之幫助犯，係指以幫助之意思，對於正犯資以助
    力，而未參與實施犯罪之行為者而言。本案被告雖將所有之
    上開帳戶提供予姓名年籍不詳之人作為匯款指定帳戶，惟既
    未有何參與詐欺被害人之行為或於事後分得詐騙款項之積極
    證據，即無從認屬上開詐欺取財行為之共同正犯。然而，被
    告係基於幫助他人詐欺取財之犯意，提供上開帳戶，參與詐
    欺取財構成要件以外之行為，應以詐欺取財之幫助犯論。綜
    上，被告上開所辯顯係事後卸責之詞，不值憑採。本案事證
    明確，被告犯行堪以認定，應依法論科。
三、論罪科刑部分：
(一)查該詐欺集團成年成員之間基於意圖為自己不法所有之犯意
    聯絡，共同實施前揭詐術，致使證人戊○○、丙○○、甲○○陷於錯誤而將前述款項匯入被告所有之上開華南商業銀行
    西豐原分行帳戶內，旋遭提領，係共同犯刑法第三百三十九
    條第一項之詐欺取財罪。而被告提供其上開華南商業銀行西
    豐原分行帳戶之存摺、金融卡、密碼予詐欺集團成員以為詐
    欺取財之工具，係基於幫助他人詐欺取財之不確定故意，且
    所為屬詐欺取財罪構成要件以外之行為，自應構成幫助詐欺
    取財之犯罪。核被告所為，係犯刑法第三十條第一項前段、
    第三百三十九條第一項之幫助詐欺取財罪。被告以一交付帳
    戶之幫助行為，觸犯三個幫助詐欺取財犯行，為想像競合犯
    ，應從一重處斷。被告幫助該詐欺集團犯詐欺取財罪，為幫
    助犯，應依刑法第三十條第二項規定減輕其刑。爰審酌被告
    犯罪之動機、目的，犯罪手段尚屬平和，雖未實際參與詐欺
    取財犯行，惟其行為使詐欺者得以隱匿真實身分，減少遭查
    獲之風險，有助長犯罪之虞，又犯後否認犯行，飾詞矯辯，
    猶不知悔改、且未與被害人達成和解等一切情狀，量處如主
    文所示之刑，並諭知易科罰金之折算標準。
(二)本件被告行為後，刑法第四十一條第二項至第八項雖業於九
    十七年十二月三十日修正，經總統於九十八年一月二十一日
    公布，並於九十八年九月一日施行。而按行為後法律有變更
    者，適用行為時之法律，但行為後之法律有利於行為人者，
    適用最有利於行為人之法律，刑法第二條第一項定有明文，
    係採從舊從輕之原則。而所謂法律有變更，係指足以影響行
    為之可罰性範圍及其法律效果之法律修正而言，易科罰金、
    易服勞役之折算標準及其期限涉及裁量權之行使，屬於科刑
    規範事項，其折算標準於裁判時並應於主文內諭知，與一般
    純屬執行之程序有別，是如新舊法對易科罰金、易服勞役之
    折算標準及期限各有不同時，應依前揭規定，比較適用最有
    利於行為人之法律，有最高法院九十六年度臺非字第五八號
    、第二三四號判決可資參照，惟有關易服社會勞動折算標準
    為六小時折算一日，期限為最長一年，修正後刑法第四十一
    條第二項、第三項、第五項已定有明文，其標準係屬固定，
    並不涉及法院裁量權之行使，非屬科刑規範事項變更，自不
    生新舊法比較之問題，故本案無刑法第二條法律變更規定之
    適用。又依新修正之刑事訴訟法第四百七十九條第二項規定
    ，可知該易服社會勞動係屬執行檢察官之權限，另刑事訴訟
    法第三百零九條關於有罪判決書之主文記載事項之規定，亦
    未因上揭刑法第四十一條第二項增訂易服社會勞動之規定而
    配合同時修正諭知易服社會勞動之折算標準，是本案自無須
    再於主文中另諭知易服社會勞動之折算標準，附此敘明。
據上論斷，應依刑事訴訟法第二百九十九條第一項前段，刑法第
三十條第一項前段、第二項、第三百三十九條第一項、第五十五
條、第四十一條第一項前段，刑法施行法第一條之一第一項、第
二項前段，判決如主文。
本案經檢察官丁○○到庭執行職務。
中    華    民    國    98    年    9    月    25    日
                  刑事第十庭    審判長法  官  施慶鴻
                                      法  官  莊秋燕
                                      法  官  周莉菁
以上正本證明與原本無異。
如不服本判決，應於判決送達後10日內向本院提出上訴狀（須附
繕本），上訴於臺灣高等法院臺中分院。
告訴人或被害人對於判決如有不服具備理由請求檢察官上訴者，
其上訴期間之計算係以檢察官收受判決正本之日期為準。
                                      書記官  吳彩華
中    華    民    國    98    年    9     月    25   日
附錄本判決論罪科刑法條：
刑法第339條第1項：
意圖為自己或第三人不法之所有，以詐術使人將本人或第三人之
物交付者，處五年以下有期徒刑、拘役或科或併科一千元以下罰
金。
刑法第30條：
幫助他人犯罪者，為從犯。雖他人不知幫助之情者，亦同。從犯
之處罰，得按正犯之刑減輕之。


司法院資訊處製作；財團法人民間司法改革基金會備份。
